【裁判字號】    99,抗,291
【裁判日期】    990730
【裁判案由】    分割共有物
【裁判全文】
臺灣高等法院臺中分院民事裁定  99年度抗字第291號
抗  告  人  丁○○
代  理  人  陳益軒律師
複代理  人  甲○○
上列抗告人（聲請人）即原告與被告乙○○等人間請求分割共有
物事件（臺灣彰化地方法院99年度訴字第319號），因聲請退還
第一審裁判費用3分之2，對於中華民國99年9月11日臺灣彰化地
方法院99年度訴字第319號裁定提起抗告，本院裁定如下：
    主  文
原裁定廢棄。
    理  由
一、本件抗告人即聲請人於原審聲請意旨略以：伊與被告乙○○
    等人間分割共有物事件（臺灣彰化地方法院99年度訴字第31
    9號），前經原審審理在案，因本件暫無訴訟之必要，爰依
    民事訴訟法第262條第1項規定，請准退回已繳第一審裁判費
    新臺幣（下同）14,662元其中3分之2等語。
二、原審法院裁定以：抗告人即原告所提起之分割共有物事件，
    以起訴（民國《下同》99年4月16日）前即已死亡之丙○○
    （90年6月28日死亡）為被告，訴請判決分割，此有原審收
    文章（見原審卷4頁）、及丙○○戶籍謄本附卷可按（見原
    審卷67頁），足見丙○○並無當事人能力，業經原審於99年
    5月12日以99年度訴字第319號先裁定駁回該部分之訴，有該
    裁定書可稽（見原審卷73頁）。因抗告人未依法以其他共有
    人全體為被告而起訴，本件分割上開共有物事件之當事人適
    格即有欠缺，法院不得為實體上之裁判，故本件在法律上顯
    無理由，爰不經言詞辯論，逕於99年5月13日上午10時許以
    判決駁回之（見原審卷74、75頁），並及時公告判決主文，
    此有裁判主文公告證書在卷可按（見原審卷76、77頁），既
    經公告則任何不特定多數人即得知悉判決結果。原審法官並
    再委由該（信）股書記官於99年5月13日上午約10時30分許
    ，電話通知抗告人告知上情（被告丙○○於起訴前即已死亡
    而遭駁回，毋庸於99年5月13日下午3時55分履勘現場測量）
    ，此亦有公務電話紀錄附卷可稽（見原審卷78頁），本件抗
    告人具狀撤回起訴係在99年5月13日下午4（原審誤載為5）
    時許，此有撤回狀收文章可按（見原審卷113頁），足見其
    係在本件判決駁回抗告人之訴主文公告後，且係在原審書記
    官告知判決駁回後知悉上情，始具狀撤回訴之全部甚明。而
    民事訴訟法第83條第1項所規定得於撤回後3個月內聲請退還
    該審級所繳裁判費3分之2，其立法目的在鼓勵原告於訴訟關
    係仍存續中，第一審言詞辯論終結前，撤回訴訟以息訟停止
    紛爭，亦即應係指案件尚未經判決駁回前而言，而不含原告
    即抗告人之訴遭判決駁回後，訴訟關係已消滅始撤回訴訟之
    情事，否則，若任何原告均得於知悉其敗訴後始具狀撤回，
    並聲請退還裁判費，當非立法本意。綜上所述，本件抗告人
    顯係在本件判決駁回原告即抗告人之訴主文公告後，且經原
    審書記官告知判決駁回後知悉上情，始具狀撤回訴之全部，
    其聲請退還所繳裁判費3分之2，於法不合，應予駁回云云。
三、抗告意旨略以：
  (一)、本件分割共有物事件，由原審以99年度訴字第319號審理
      ，抗告人已於99年5月13日以書狀撤回訴之全部，並同時
      依法聲請退還所繳裁判費3分之2，嗣經原審裁定駁回聲請
      在案。
  (二)、查原審就抗告人99年5月13日之聲請為駁回裁定，無非謂
      以：「本件原告顯係在本件判決駁回原告之訴主文公告後
      ，且經本院書記官告知判決駁回後知悉上情，始具狀撤回
      訴之全部，其聲請退還所繳裁判費3分之2，於法不合，應
      予駁回。」云云，惟抗告人認該聲請未有於法不合之情形
      ，茲說明如下：
    1.依民事訴訟法第262條第1項規定：「原告於判決確定前，
      得撤回訴之全部或一部。但被告已為本案之言詞辯論者，
      應得其同意。」。依上述規定，原告可撤回訴訟之時點為
      「判決確定前」，撤回之生效時點為：若被告已為本案之
      言詞辯論，需待其同意；若被告尚未為本案之言詞辯論，
      則不待法院及被告之行為即可發生訴訟法上撤回之效果。
      最高法院69年台抗字第340號裁定亦謂：「所謂視為撤回
      上訴係於法定要件具備時，法律上當然發生撤回之效力，
      本無待於法院之裁判。」，可知原告撤回訴訟本無需法院
      之裁決，只需撤回之聲請到達法院即可生效。
    2.本件適用通常訴訟程序，為應行言詞辯論之事件，而於99
      年5月13日前兩造當事人未曾就本案為言詞辯論，依上開
      論述，抗告人撤回訴訟之聲請無需得被告同意，只需送達
      法院即可生訴訟撤回之效力。又原審雖稱本件先於同年5
      月12日即裁定駁回，後於5月13日判決駁回，惟不論裁定
      或判決究係於撤回訴訟之先後，案件既尚未判決確定，抗
      告人即可依民事訴訟法第262條及83條撤回訴訟並聲請退
      還裁判費。且依同法第83條第1項後半規定：「其於第一
      審言詞辯論終結前撤回者，得於撤回後3個月內聲請退還
      該審級所繳裁判費3分之2。」，抗告人係於本件言詞辯論
      終結前撤回，且未罹3個月之期限，自可依法聲請退還裁
      判費。
    3.又抗告人於撤回全部訴訟時即刻使全案確定，雙方當事人
      不得再行上訴爭執，抗告人就促致同法第83條第1項減少
      法院之勞費之立法目的，抗告人聲請退還所繳裁判費3分
      之2，自屬依法有據。
    4.綜上所陳，原審裁定駁回抗告人聲請實非適法，為此提起
      抗告，狀請鈞院鑒核，廢棄原裁定，更為合法之裁定，以
      保權益。
四、民事訴訟法第262條第1項規定：「原告於判決確定前，得撤
    回訴之全部或一部。但被告已為本案之言詞辯論者，應得其
    同意。」。依上述規定，原告可撤回訴訟之時點為「判決確
    定前」，撤回之生效時點為：若被告已為本案之言詞辯論，
    需待其同意；若被告尚未為本案之言詞辯論，則不待法院及
    被告之行為即可發生訴訟法上撤回之效果。又按「民事訴訟
    法第83條第1項關於原告於第一審言詞辯論終結前撤回其訴
    ，得於撤回後3個月內聲請退還該審級所繳裁判費3分之2之
    規定，係為鼓勵當事人撤回無益或不必要之訴訟，以減省法
    院之勞費而設」。（見最高法院97年度台抗字第297號、232
    號裁定，95年度台抗字第495號、92年度台聲字第54號裁定
    意旨）。依上開說明，若民事訴訟案件，被告尚未為本案之
    言詞辯論，一經原告撤回一審之訴，則不待法院及被告之行
    為即可發生訴訟法上撤回之效果。而原告於第一審言詞辯論
    終結前撤回其訴，即得於撤回後3個月內聲請退還該審級所
    繳裁判費3分之2，並不因第一審法院以顯無理由，未經言詞
    辯論逕行判決駁回原告在第一審之訴，係在原告撤回其訴之
    先後，而異其結果，以符合民事訴訟法第83條第1項後段，
    為鼓勵當事人撤回無益或不必要之訴訟，以減省法院之勞費
    而設之立法意旨。
五、經查：
  (一)、抗告人即原告於99年4月16日下午4時具狀向原審起訴請求
      分割共有物事件，原審並未先行定行言詞辯論期日，而即
      通知兩造及請求彰化縣北斗地政事務所派員勘驗及測量，
      而其中被告丙○○之送達證書記載「該員已死亡並拒收」
      ，原審乃於99年5月5日行文彰化縣北斗鎮戶政事務所查明
      丙○○何時死亡，並請檢附除戶資料參辦。嗣彰化縣北斗
      鎮戶政事務所乃於99年5月11日行文原審並檢附丙○○除
      戶戶籍謄本。嗣原審以：本件抗告人即原告於起訴（99年
      4月16日）前即已死亡之丙○○（90年6月28日死亡）為被
      告，丙○○並無當事人能力，於99年5月12日以99年度訴
      字第319號先裁定駁回該部分之訴，有該裁定書可稽（見
      原審卷73頁）。因抗告人未依法以其他共有人全體為被告
      而起訴，本件分割上開共有物事件之當事人適格即有欠缺
      ，法院不得為實體上之裁判，故本件在法律上顯無理由，
      爰不經言詞辯論，逕於99年5月13日上午10時許以判決駁
      回之（見原審卷74、75頁），並及時公告判決主文，此有
      裁判主文公告證書在卷可按（見原審卷76、77頁）。原審
      法官並再委由該（信）股書記官於99年5月13日上午約10
      時30分許，電話通知抗告人告知上情（被告丙○○於起訴
      前即已死亡而遭駁回，毋庸於99年5月13日下午3時55分履
      勘現場測量），此亦有公務電話紀錄附卷可稽（見原審卷
      78頁），本件抗告人乃於99年5月13日下午4時許具狀撤回
      起訴，此有撤回狀收文章可按（見原審卷113頁），而原
      審法官亦依原定期之足見其係在99年5月13日下午3時55分
      勘驗現場，但撤銷本件測量（見原審卷70頁勘驗筆錄）。
  (二)、查依上開說明，本件原審法官並未定期行言詞辯論期日，
      即先行定期履勘並測量，抗告人即撤回在第一審之訴，既
      可減省原審法院行言詞辯論之勞費，復可免除測量現場之
      勞費。況原審依彰化縣北斗鎮戶政事務所檢附丙○○除戶
      戶籍謄本，得知丙○○於本件起訴前即已於90年6月28日
      死亡，依民事訴訟法第249條第1項第3款規定「原告或被
      告無當事人能力」雖應以裁定駁回之，惟依同條第1項本
      文但書之規定，依其情形可以補正者，審判長應定期間先
      命補正，如不遵期補正，始可裁定駁回其訴。查原審並未
      命抗告人補正丙○○之繼承人為被告，即逕行以：本件抗
      告人即原告於起訴前即以已死亡之丙○○（90年6月28日
      即已死亡）為被告，丙○○並無當事人能力，於99年5月
      12日以99年度訴字第319號先裁定駁回該部分之訴，再於
      99年5月13日上午10時許以抗告人未依法以其他共有人全
      體為被告而起訴，本件分割上開共有物事件之當事人適格
      即有欠缺，法院不得為實體上之裁判，故本件在法律上顯
      無理由，爰不經言詞辯論，以判決駁回之等情，均屬可議
      。故原審以上述理由，裁定駁回抗告人聲請退回已繳第一
      審裁判費14,662元其中3分之2，自有未合。抗告意旨執此
      指摘原裁定不當，聲明原裁定廢棄，請准予退還已繳納第
      一審裁判費用14,662元其中3分之2，非無理由。爰廢棄原
      裁定，由原審法院更為妥適之處理。
六、 據上論結，本件抗告為有理由，依民事訴訟法第492條後段
     ，裁定如主文。
中    華    民    國    99    年    7     月    30    日
                民事第一庭    審判長法  官  吳火川
                                    法  官  饒鴻鵬
                                    法  官  胡景彬
以上正本係照原本作成。
不得抗告。
                                    書記官  劉建智
中    華    民    國    99    年    8     月    2     日
                                                      Ｓ

司法院資訊處製作；財團法人民間司法改革基金會備份。
